臺灣臺中地方法院民事判決　　　　　　　95年度訴字第2718號
原　　　告　甲○○
訴訟代理人　乙○○律師
複代理人　　陳靜娟律師
被　　　告　丁○○
　　　　　　丙○○
上列當事人間撤銷贈與行為等事件，本院於96年7月16日言詞辯
論終結，判決如下：
    主    文
被告丁○○、丙○○就如附表所示土地及建物應有部分二分之一
於民國九十五年六月二十日所為贈與之債權行為及民國九十五年
七月五日所為所有權移轉登記之物權行為，應予撤銷。
被告丙○○應將前項土地及建物於民國九十五年七月五日以夫妻
贈與為原因所為之所有權移轉登記予以塗銷，回復為被告丁○○
所有。
訴訟費用由被告負擔。
    事實及理由
甲、程序方面：
    被告經合法通知，均未於最後言詞辯論期日到場，核無民
    事訴訟法第386條各款所列情形，爰依原告之聲請，由其一
    造辯論而為判決。
乙、實體方面：
一、原告起訴主張略以：
（一）原告與被告丁○○係朋友關係，雙方素有往來，民國（下
      同）95年3月初，被告丁○○因需錢恐急，向原告先後借
      貸新臺幣（下同）750,000元，並分別開立支票二紙以為
      清償。詎原告於95年7月31日將上開支票中之一紙提示，
      竟遭退票。原告遂向鈞院聲請對被告丁○○之財產為假扣
      押，原告並於95年8月11日向財政部台灣省中區國稅局大
      屯稽徵所調取被告丁○○之所得財產資料，查得被告丁○
      ○全部財產僅有如附表所示之土地建物各乙筆，並旋即調
      取上開土地及建物之登記謄本，豈料被告丁○○竟將其名
      下所有土地建物於95年6月20日以無償贈與之方式移轉登
      記與其夫即被告丙○○之名下，並於同年6月26日辦理離
      婚登記，而上開土地、建物並於95年7月5日辦妥移轉登記
      ，嗣後被告丁○○所開立之另紙支票亦遭退票。
（二）查被告丁○○除上開土地及建物外，並無其他財產，原告
      對其之前揭債權，本得於其所有之上開土地建物執行取償
      。惟因其所為之無償贈與行為致原告對於前揭債權有履行
      不能及執行困難之情形。且被告間上開贈與及所有權移轉
      登記行為，與其未依約償還債務之時間點相當接近，又其
      為贈與行為後6日後立即離婚，亦與社會常理有違，核其
      所為顯係詐害原告債權之無償行為。爰依民法第244條第1
      項之規定，訴請撤銷詐害行為，並依同條第4項規定訴請
      被告丙○○塗銷系爭土地及建物之所有權移轉登記。並聲
      明：求為判決(一)被告丁○○、丙○○就如附表所示土地及
      建物應有部分二分之一，於95年6月20日所為之債權行為
      及95年7月5日所為所有權移轉登記之物權行為，應予撤銷
      ；(二)被告丙○○應將前開土地及建物，於95年7月5日以夫
      妻贈與為原因，所為之所有權移轉登記予以塗銷，再回復
      為被告丁○○所有。
（三）對被告答辯之補充陳述：
    (一)原告與被告丁○○自92年間即陸續發生借貸關係，原告係
      以先扣除利息後開立支票交付被告藍慧使用，被告丁○○
      開立同借款金額之支票與原告以為清償方式為借貸行為；
      95年3月至5月被告丁○○向原告借貸之750,000元，亦同
      此方式；再由被告丁○○庭提之支票存根可知，借貸期間
      及借貸方式確如原告所言。被告丁○○抗辯稱此750,000
      元為利息，顯與事實不符。
    (二)系爭不動產於84年8月9日登記時，即為被告二人共有，應
      有部分各二分之一，被告丙○○提出之證據資料並不能證
      明系爭房地係由伊或其母親買受；且被告二人係於80年1
      月20日結婚，系爭房地買受登記時間為84年6月間，距結
      婚時已有4年之遙，夫妻共用存摺簿所在多有，顯難證明
      系爭房地原應有部分二分之一非被告丁○○所有。
    (三)退言之，縱認系爭房地係由被告丙○○及其母親買受，惟
      依被告丙○○庭訊所言，可知被告丙○○當初係以無償給
      與之方式將系爭房地應有部二分之一贈與被告丁○○甚明
      ，則被告丁○○於95年間將系爭房地移轉登記予被告丙○
      ○之行為，並不符合民法第408條、第412條、第416條及
      第417條之法定撤銷贈與情形，故被告丁○○仍為該應有
      部分二分之一之所有權人，則其於95年7月5日之移轉登記
      行為並非返還贈與物，而係以贈與之方式移轉應有部分二
      分之一之所有權與被告丙○○。
二、被告丁○○未於最後言詞辯論期日到場，惟其據先前陳述答
    辯略以：
（一）我是在92年2月28日開始向原告借錢，十萬元每個月二千
      一佰元的利息，陸陸續續總共借了一千多萬元，是借新還
      舊，我還有欠這三張票的錢，應該是利息，房子的部分同
      被告丙○○所言。
（二）如果支付系爭不動產買賣價款之支票不是被告丙○○的媽
      媽辦理的，為何被告丙○○的媽媽會持有票根。對於鈞院
      調閱所得之票據本身沒有意見。綜上，原告之訴，應無理
      由，並聲明求為判決駁回原告之訴。
三、被告丙○○未於最後言詞辯論期日到場，惟其據先前陳述答
    辯略以：
（一）當初買系爭不動產的時候是我家人買的，會登記一半在我
      太太即被告丁○○的身上，是因為被告丁○○當時擔心我
      會有婚外情，所以我同意登記一半的名義在她的名下。後
      來她說要離婚，我就把我出的另外一半要回來，所以才又
      還給我。買屋錢的來源，其中有三百多萬是從我媽媽的戶
      頭領出來支付，還有貸款壹佰多萬元，是由我來支付的。
（二）我媽媽在四信是有存款帳戶，四信目前由聯邦銀行接管，
      三信113萬元是我伯父黃永國借給我媽媽，我媽媽再借給
      我去買這個房子。四信的215萬元，是我媽媽及我大哥蔡
      秋保借給我去買這個房子的。如果上開支票不是我媽媽辦
      理的，為何我媽媽會持有票根。對於鈞院調閱所得之票據
      本身本身沒有意見。綜上，原告之訴應無理由，並聲明求
      為判決駁回原告之訴。
四、法院之判斷：
（一）原告主張其與被告丁○○有借貸關係，未獲清償，被告丁
      ○○嗣將附表所示之不動產於95年6月20日以無償贈與之
      方式移轉登記與被告丙○○之名下，並於95年7月5日辦妥
      移轉登記等事實，業據其提出與所述情節相符之支票及退
      票理單影本，本院民事裁定、土地及建物登記簿謄本等為
      證，核屬相符；被告對於原告主張之前開事實，雖辯稱如
      上，惟查：(一)被告丁○○確實仍積欠原告750,000元，為
      兩造所不爭執，至其欠款究為本金債權或利息，尚無礙於
      原告係被告丁○○債權人之地位，應予敘明。(二)被告二人
      抗辯稱如附表所示不動產原登記與被告丁○○之應有部分
      二分之一，乃係被告丙○○之母出資購買而登記在被告丁
      ○○之名下等語，並提出購入系爭不動產支票二紙為證，
      經查上開支票其中一紙票號GF0000000號之發票人乃台中
      市第三信用合作社（現改制為三信商業銀行股份有限公司
      ），另紙票號GF0000000號發票人則為台中市第四信用合
      作社（現為聯邦商業銀行興中分行），而其中GF0000000
      票號支票之存款人為林素春（參聯邦商業銀行興中分行96
      年3月15日（96）聯興中字第024號函），另紙票號
      GF0000000號之存款人則已逾保存年限而查無資料（參三
      信商業銀行股份有限公司96年2月13日三信銀業字第
      9600457號函），再該二紙支票之兌領人經查背書人名記
      通運企業股份有限公司及名峰貨運股份有限公司（參中國
      信託商業銀行股份有限公司96年5月8日呈報狀）。而查一
      般出售房屋之人或係個人名義，或係建設公司，少有係運
      輸業者，是依兌領人資料顯無法推認被告藍樹文之母蔡巫
      茶曾將系爭票款交付出售系爭房屋之人。縱認系爭房地係
      由被告丙○○及其母親買受，惟該不動產既有二分之一逕
      登記為被告丁○○名下，自應認被告丁○○已取得不動產
      之所有權。且依被告丙○○庭訊所言，可知被告丙○○當
      初係恐有婚外情，所以同意登記一半的名義在被告丁○○
      的名下，足見當時雙方係以無償給與之方式將系爭房地應
      有部分二分之一贈與被告丁○○。被告丁○○嗣與被告丙
      ○○離婚後，於95年間將系爭房地移轉登記予被告丙○○
      之行為，核與民法就撤銷贈與並返還贈與物規定之要件不
      相符（民法第408條、第412條、第416條及第417條規定意
      旨參照），故被告丁○○將如附表所示不動產所有權應有
      部分二分之一之移轉登記行為並非返還贈與物，而係以贈
      與之方式移轉應有部分二分之一之所有權與被告丙○○。
      被告二人此部分之辯解，顯不可採。
（二）按債務人所為之無償行為，有害及債權者，債權人得聲請
      法院撤銷之；債權人依第1項之規定聲請法院撤銷時，得
      並聲請命受益人回復原狀，民法第244條1項、第4項分別
      前段定有明文。故債務人之法律行為以財產權為目的所為
      之無償債權行為或物權行為，有害及債權者，債權人均得
      聲請法院撤銷之（最高法院42年台上字第323號判例意旨
      參照）。本件被告丁○○別無其他財產，有原告提出之財
      政部臺灣省中區國稅財產歸屬資料清單可憑，則其於為本
      件不動產之無償贈與行為時，已無資力足以清償原告之債
      權，其行為自屬詐害債權之行為，是原告主張被告間之贈
      與害及其債權，應屬可採，原告自得依前開規定，訴請撤
      銷被告間所為前開無償贈與之債權及物權行為，並請求被
      告丙○○塗銷系爭不動產之所有權移轉登記，以回復原狀
      。
（三）綜上所述，原告依民法第244條第1項規定行使撤銷權，撤
      銷被告間就系爭不動產所為無償贈與之債權行為及移轉所
      有權之物權行為，並依民法第244條第4項規定，請求被告
      丙○○塗銷系爭不動產所有權移轉登記，回復被告丁○○
      所有，自屬有據，應予准許。
五、本件判決之基礎已臻明確，兩造其餘之攻擊防禦方法及舉證
    ，核與判決無影響，毋庸一一論列，併此敘明。
據上論結，本件原告之訴為有理由，依民事訴訟法第385條第1項
前段、第78條、第85條第1項，判決如主文。
中　　華　　民　　國　　96　　年　　7 　　月　　30　　日
                  民事第二庭    法  官　王鏗普
正本係照原本作成。
如對本判決上訴，須於判決送達後20日內向本院提出上訴狀。
中　　華　　民　　國　　96　　年　　7 　　月　　30　　日
                                書記官
附表：
┌─┬──────────────────┬─┬────┬──┬─┐
│編│土      地    坐    落              │地│面積    │權利│備│
│  ├───┬────┬───┬─────┤  ├────┤範圍│  │
│號│縣市  │鄉鎮市區○段    │地號      │目│平方公尺│    │考│
├─┼───┼────┼───┼─────┼─┼────┼──┼─┤
│1 │台中縣│烏日鄉  ○○○段│0000-0000 │建│89.43   │全部│  │
└─┴───┴────┴───┴─────┴─┴────┴──┴─┘
┌─┬─────┬───────┬──────┬──────┬───────────────┬─┬─┐
│編│建      號│基  地  坐  落│建 物 門 牌 │建築式樣主要│建物面積（平方公尺）          │權│備│
│  │          │              │            │建築材料及房├───────┬───────┤利│  │
│  │          │              │            │屋層數      │樓層面積合計  │附屬建物主要建│範│  │
│號│          │              │            │            │              │築材料及用途  │圍│考│
├─┼─────┼───────┼──────┼──────┼───────┼───────┼─┼─┤
│1 │00000-000 │台中縣烏日鄉榮│台中縣烏日鄉│鋼筋混凝土造│158.34        │陽台7.50      │全│  │
│  │          │泉段0000-0000 │中山段3段榮 │3層樓房     │              │平台5.29      │部│  │
│  │          │地號          │和巷91弄31號│            │              │              │  │  │
└─┴─────┴───────┴──────┴──────┴───────┴───────┴─┴─┘
